【裁判字號】    92,訴,511
【裁判日期】    920702
【裁判案由】    損害賠償
【裁判全文】
臺灣高雄地方法院民事判決  九十二年度訴字第五一一號
    原      告  財政部國有財產局台灣南區辦事處
?
    法定代理人  甲○○
    訴訟代理人  黃祖裕律師
    被      告  丙○○○○○○.
                              .
    被      告  乙○        住.
右當事人間損害賠償事件，本院判決如左：
    主    文
被告應連帶給付原告新台幣肆佰陸拾萬壹仟元，及自民國八十六年五月二十一日起至
清償日止，按年息百分之五計算之利息。
訴訟費用由被告連帶負擔。
本判決於原告以新台幣壹佰伍拾肆萬元供擔保後得假執行。
    事    實
甲、原告方面：
  一、聲明：
    (1)被告應連帶給付原告新台幣四百六十萬一千元，及自民國八十六年五月二十一
      日起至清償日止，按年息百分之五計算之利息。
    (2)訴訟費用由被告連帶負擔。
    (3)願供擔保，請准宣告假執行。
  二、陳述：
    (1)被告乙○係訴外人陳緞之子，於民國六十四年十月七日出養予訴外人李金，而
      訴外人陳緞於七十九年七月六日死亡，遺有坐落高雄市○鎮區○○段二四四三
      號土地，而被告乙○因出養致未能辦理繼承登記，詎其為取得上開土地，竟與
      被告曾宥誠共謀，由被告乙○偽造陳緞之名與其共同簽發發票日為八十三年一
      月十九日、到期日八十三年十月二十日，面額七百五十萬元之本票一紙，交被
      告曾宥誠，而被告曾宥誠明知本票係偽造，竟以債權人名義向台灣高雄地方法
      院聲請本票裁定，嗣於取得執行名義後，再聲請強制執行，並於八十五年九月
      二十日以被告曾宥誠名義取得上開土地所有權，被告曾宥誠於取得所有權後，
      再以買賣為原因將土地移轉登記予被告乙○，足生損害於原告。
    (2)被告乙○於取得上開土地所有權後，於八十六年五月二十一日又以買賣為原因
      出售予第三人陳毅峰，被告對系爭土地已難為回復原狀，爰依民法第二百十五
      條、第一百八十四條、第一百八十五條之規定，請求被告連帶以金錢賠償損害
      ，並依前開土地之拍定價格四百六十萬一千元為損害額。
  三、證據：提出刑事判決書為證。
乙、被告乙○方面：
    被告乙○未於最後言詞辯論期日到場，惟據其於前言詞辯論期日所為之聲明及陳
    述如下：
  一、聲明：請求駁回原告之訴。
  二、陳述：房屋是母親所有，且無他繼承人，並無須做違法之事，而本票中母親之
      名字、地址均是母親親自書寫，借款亦確係母親所借。
丙、被告曾宥誠方面：
    被告曾宥誠未於最後言詞辯論期日到場，惟據其於前言詞辯論期日所為之聲明及
    陳述如下：
  一、聲明：請求駁回原告之訴。
  二、陳述：本票是訴外人陳富誠所交付，本是訴外人陳富誠要委託辦理遺產稅申報
      ，但由於被告乙○出養他人，故不能辦理繼承，後來訴外人陳富誠要求幫忙辦
      理強制執行，但因訴外人陳富誠經常不在國內，才以被告曾宥誠名義投標。
    理    由
一、本件被告經合法通知，均未於最後言詞辯論期日到場，核無民事訴訟法第三百八
    十六條各款所列情形，爰依原告聲請，由其一造辯論而為判決。
二、原告起訴主張被告乙○係訴外人陳緞之子，於六十四年十月七日出養予訴外人李
    金，而訴外人陳緞於七十九年七月六日死亡，遺有坐落高雄市○鎮區○○段二四
    四三號土地，而被告乙○因出養致未能辦理繼承登記，詎其為取得上開土地，竟
    與被告曾宥誠共謀，由被告乙○偽造陳緞名義之本票一紙，交被告曾宥誠以債權
    人名義向台灣高雄地方法院聲請本票裁定，並強制執行，並於八十五年九月二十
    日以被告曾宥誠名義取得上開土地所有權後，再輾轉出售予第三人陳毅峰，足生
    損害於原告，而被告對系爭土地已難為回復原狀，爰請求被告連帶賠償等語。被
    告乙○辯稱：並無須做違法之事，本票中母親之名字、地址均是母親親自書寫，
    借款亦確係母親所借云云。被告曾宥誠則以：本票是訴外人陳富誠所交付，本是
    受託辦理遺產稅申報，但因被告乙○出養他人，故不能辦理，後來訴外人陳富誠
    要求幫忙辦理強制執行，但因訴外人陳富誠經常不在國內，才以被告曾宥誠名義
    投標云云資為抗辯。
三、原告主張被告乙○係訴外人陳緞之子，於六十四年十月七日出養予訴外人李金，
    而訴外人陳緞於七十九年七月六日死亡，遺有坐落高雄市○鎮區○○段二四四三
    號土地，嗣該土地經被告曾宥誠以債權人名義向台灣高雄地方法院聲請本票裁定
    ，並強制執行，並於八十五年九月二十日以被告曾宥誠名義取得上開土地所有權
    後，再輾轉登記予被告乙○出售予第三人陳毅峰等情，有戶籍謄本、土地登記謄
    本、聲請狀、高雄市土地建物異動登記簿、不動產買賣契約書等在卷足憑，並為
    被告所不否認，是此部份之事實堪信為真，此外則為被告分別以前揭情詞置辯，
    是本件應審究者為：系爭本票究係何人簽發？茲述之如下：
    (1)查被告曾宥誠所持之據以聲請本票裁定及強制執行之本票，其發票日係八十三
      年一月十九日，發票人名義為陳緞及被告乙○，地址均為高雄市○○○路六七
      四號，有該本票在卷可憑，對此，被告乙○雖稱訴外人陳緞之姓名、地址係訴
      外人陳緞親自書寫云云，惟訴外人陳緞當時之住所係在高雄市○鎮區○○街一
      二七號，並於七十九年七月六日死亡，有該戶籍謄本足稽，是訴外人陳緞係在
      系爭本票之發票日前死亡，則依此訴外人陳緞如何能於八十三年一月十九日與
      被告乙○共同簽發面額七百五十萬元之系爭本票，且為何訴外人陳緞於本票上
      書寫之地址竟非其住所地，而係被告曾宥誠之工作地（詳如後述），是系爭本
      票是否確係訴外人陳緞所親自共同簽發，已有可疑，又被告乙○前於所涉偽造
      有價證券一案偵查中先供稱：本票金額係陳富誠所填，陳緞名字是由伊生母自
      己所簽，而發票日期係空白等語。嗣於原審調查時則改稱：本票金額七百五十
      萬元係伊所寫，陳緞名字及住址是伊生母親自寫，發票日是當天陳富誠拿戳章
      蓋的，到期日亦是陳富誠所寫的云云（見本院九十年度訴字第八九六號偽造有
      價證券等八十九年十二月五日偵訊筆錄、九十一年一月十五日訊問筆錄）。而
      被告乙○既於該案中陳明係於七十五、七十六年間與訴外人陳緞一同向陳富誠
      借款七百五十萬元，並與訴外人陳緞共同簽發系爭本票交予陳富誠收執，則對
      本票之簽發方式知之甚詳，豈有就本票金額及發票日係由何人填寫，前後供述
      不一之理，是被告乙○就此所辯，顯非無疑。
    (2)另被告曾宥誠初於前開案件偵訊中供稱：伊原係蔡進興代書助理，系爭本票係
      蔡進興拿給伊去辦理本票裁定，伊不知道何人簽發云云（見該案八十九年九月
      十八日偵訊筆錄）。嗣經證人蔡進興於偵查中證陳：伊並未拿系爭本票交給被
      告曾宥誠去辦理本票裁定等語（見該案八十九年十月五日偵訊筆錄），被告曾
      宥誠方於偵查中改稱：八十三年十月間伊在晟信代書事務所工作時，經由他人
      介紹認識陳富誠，陳某說其朋友乙○要申報遺產稅，要伊處理，後來在八十五
      年二月間陳某說乙○在七十八年時與他母親向其借一百萬元未還，簽發有本票
      ，要伊全權處理云云（見該案八十九年十二月十二日偵訊筆錄），復於調查時
      稱：陳富誠於八十五年二月時拿系爭本票給伊，說乙○及陳緞在七十八年間借
      七百五十萬元，簽發本票後無力償還，遂要求伊聲請強制執行云云（見該案九
      十年九月四日訊問筆錄），前後就何人交付系爭本票、債權金額等重要情節，
      前後陳述不一，又被告曾宥誠在聲請本票裁定前即知道訴外人陳緞死亡之情，
      亦據被告曾宥誠陳述在卷，而在系爭本票裁定強制執行之過程中，被告曾宥誠
      不但以自己之名義為本票強制執行之聲請人，且就相對人陳緞及被告乙○之應
      送達處所，均書寫為自己工作之地點即高雄市○○○路六七四號，並由被告曾
      宥誠代為收受，此有本票裁定聲請狀影本一紙及送達證書影本二紙在卷可參，
      其情顯非正常，再者，被告曾宥誠以系爭本票聲請法院裁定強制執行，經拍賣
      程序後並以自己名義承受上開土地，並於八十五年十月十二日完成所有權移轉
      登記後，再以買賣方式移轉所有權登記予被告乙○之事實，已如前述，嗣由被
      告乙○以上開土地於八十六年一月三十日向萬泰銀行設定最高限額抵押貸款四
      百八十萬元後，再由被告乙○於八十六年五月十二日以二百八十五萬元之價格
      轉售予陳毅峰等情，此有土地買賣所有權移轉契約書、土地登記申請書、戶籍
      謄本、土地抵押權設定契約書及異動索引查詢功能選擇等件在卷可憑，是若被
      告曾宥誠係為訴外人陳富誠處理債務，為何又將該土地移轉登記予被告乙○以
      供出售，而非以自己名義出售或登記予訴外人陳富誠，顯與常情有違，是參諸
      上開本票之發票日係在訴外人陳緞過世之後所簽發、發票人地址係被告曾宥誠
      工作地，被告曾宥誠以債權人名義聲請本票裁定並將應送達之相對人處所亦記
      載為自己工作之地點，以求順利取得執行名義，並於聲請強制執行後，將土地
      移轉登記給被告乙○，被告乙○再以所有權人之名義出售系爭土地，顯見被告
      乙○所辯：係訴外人陳緞向人借款，共同簽發本票云云，被告曾宥誠辯稱係受
      託處理強制執行云云，均無足採，況被告乙○、曾宥誠亦經本院九十年度訴字
      第八九六號、台灣高等法院高雄分院九十二年度上訴字第二七八號分別認定有
      共同偽造有價證券之行為，而各處有期徒刑三年二月，此有刑事判決書在卷可
      參，是被告乙○、曾宥誠有共同偽造有價證券之行為，堪以認定。
四、按因故意或過失，不法侵害他人之權利者，負損害賠償責任。故意以背於善良風
    俗之方法，加損害於他人者亦同；數人共同不法侵害他人之權利者，連帶負損害
    賠償責任﹔負損害賠償責任者，除法律另有規定或契約另有訂定外，應回復他方
    損害發生前之原狀。因回復原狀而應給付金錢者，自損害發生時起，加給利息；
    不能回復原狀或回復顯有重大困難者，應以金錢賠債其損害。民法第一百八十四
    條第一項、第一百八十五條第一項前段、第二百十三條第一項、第二項、第二百
    十五條分別定有明文。本件被告乙○、曾宥誠既共同偽造本票，並據以聲請強制
    執行，嗣於取得訴外人陳緞之遺產後，再行出售予第三人，已如前述，而原告為
    訴外人陳緞之遺產管理人，有本院八十六年度繼字第六號民事裁定足稽，則被告
    二人所為自有侵害原告之權利，且難以回復原狀，故依上開法條規定，原告以該
    土地之拍定底價計算損害額，請求被告連帶給付四百六十萬一千元，及自移轉登
    記日即八十六年五月二十一日起至清償日止，按年息百分之五計算之利息，即屬
    有據，應予准許。
五、原告陳明願供擔保，聲請宣告假執行，核無不合，爰酌定相當擔保金額准許之。
六、結論：原告之訴為有理由，依民事訴訟法第三百八十五條第一項前段、第八十五
    條第二項、第三百九十條第二項，判決如主文。
中      華      民      國    九十二    年      七      月      二      日
                              臺灣高雄地方法院民事第二庭
~B法      官  楊國祥
右為正本係照原本作成。
如不服本判決，應於送達後廿日內，向本院提出上訴狀並表明上訴理由，如於本
送達前提起上訴者，應於判決送達後十日內補提上訴理由書（須附繕本）。
中      華      民      國    九十二    年      七      月      二      日
~B法院書記官  光聰


司法院資訊處製作；財團法人民間司法改革基金會備份。
